ACORDAO-COMPLETO-2458066

ACÓRDÃO 5126/2021 ATA 9/2021 - SEGUNDA CÂMARA

VISTOS, relatados e discutidos estes autos de tomada de contas especial instaurada Fundo Nacional de Desenvolvimento da Educação (FNDE) em desfavor de Marcius Beltrão Siqueira, ex-prefeito do município de Penedo/AL (gestões 2013/2016 e 2017-2020) , em razão de omissão no dever de prestar contas dos recursos recebidos no âmbito do Programa Brasil Alfabetizado, vigente de 24/9/2015 a 24/9/2017,
ACORDAM os Ministros do Tribunal de Contas da União, reunidos em sessão da Segunda Câmara, ante as razões expostas pelo Relator, em:
9.1. com fundamento nos arts. 1º, inciso I, 16, inciso III, alínea "a", e 19, parágrafo único, da Lei 8.443/1992, julgar irregulares as contas de Marcius Beltrão Siqueira;
9.2. com fundamento no art. 58, inciso I, c/c art. 19, parágrafo único, da Lei 8.443/1992, aplicar a Marcius Beltrão Siqueira multa no valor de R$ 3.500,00 (três mil e quinhentos reais) , atualizado monetariamente desde a data do presente acórdão até a do efetivo recolhimento, se for pago após o vencimento, na forma da legislação vigente, fixando o prazo de 15 (quinze) dias, a contar do recebimento da notificação, para que seja comprovado, perante este Tribunal, o recolhimento da quantia ao Tesouro Nacional, nos termos do art. 23, inciso III, alínea "a", da referida Lei, c/c o art. 214, inciso III, alínea "a", do Regimento Interno do TCU;
9.3. com fundamento no art. 26 da Lei 8.443/1992, autorizar, se requerido, o pagamento da importância devida em até 36 (trinta e seis) parcelas mensais e consecutivas, fixando o prazo de 15 (quinze) dias, a contar do recebimento da notificação, para que seja comprovado, perante este Tribunal, o recolhimento da primeira parcela, e de 30 (trinta) dias, a contar da parcela anterior, para que seja comprovado o recolhimento das demais parcelas, devendo incidir sobre cada valor mensal os devidos acréscimos legais, na forma prevista na legislação vigente, além de alertar que a falta de comprovação do recolhimento de qualquer parcela importará no vencimento antecipado do saldo devedor, nos termos do art. 217 do Regimento Interno do TCU;
9.4. com fundamento no art. 28 da Lei 8.443/1992, autorizar, desde logo, a cobrança judicial da dívida, caso não atendida a notificação; e
9.5. enviar cópia deste acórdão ao Fundo Nacional de Desenvolvimento da Educação e ao responsável.

Tomada de contas especial instaurada pelo Fundo Nacional de Desenvolvimento da Educação em razão de omissão no dever de prestar contas de recursos do Programa Brasil Alfabetizado (PBA BRALF), com vigência no período de 24/9/2015 a 24/9/2017.

Segunda Câmara

Município de Penedo - AL.

3. Responsável: Marcius Beltrão Siqueira (XXX.534.324-XX).

13.1. Ministros presentes: Augusto Nardes (na Presidência), Aroldo Cedraz, Raimundo Carreiro e Bruno Dantas (Relator).
13.2. Ministro-Substituto presente: André Luís de Carvalho.

ACORDAO-COMPLETO-2532474

Acórdão 4196/2022 - Segunda Câmara

ACORDAO-COMPLETO-2481874

Acórdão 8405/2021 - Segunda Câmara

BRUNO DANTAS

Por registrar as principais ocorrências no andamento dos autos até o momento, resumindo os fundamentos das peças acostadas, adoto como relatório, com os ajustes necessários, a instrução da secretaria responsável pela análise do processo (peça 50) , que contou com a anuência do corpo diretivo da unidade (peças 51 e 52) :
"INTRODUÇÃO
1. Cuidam os autos de tomada de contas especial instaurada pelo Fundo Nacional de Desenvolvimento da Educação, em desfavor de Marcius Beltrão Siqueira, prefeito na gestão 2013/2016 e 2017-2020, em razão de omissão no dever de prestar contas dos recursos recebidos por força do Programa Brasil Alfabetizado - PBA BRALF, vigência 24/9/2015 a 24/9/2017, identificado nesta instrução como 'PBA ciclo 2015', cujo prazo final para a apresentação da prestação de contas expirou em 31/10/2017 (peça 13, p. 1) .
HISTÓRICO
2. Em 17/7/2018, com fundamento na IN/TCU 71/2012, alterada pela IN/TCU 76/2016 e DN/TCU 155/2016, o dirigente da instituição Fundo Nacional de Desenvolvimento da Educação autorizou a instauração da tomada de contas especial (peça 1) . O processo foi registrado no sistema eTCE com o número 1205/2018.
3. Os recursos repassados pelo FNDE ao município de Penedo - AL, no âmbito do Programa Brasil Alfabetizado - vigência 24/9/2015 a 24/9/2017, totalizaram R$ 125.725,77 (peça 2) . 
4. O fundamento para a instauração da Tomada de Contas Especial, conforme consignado na matriz de responsabilização, elaborada pelo tomador de contas, foi a constatação da omissão da prestação contas, cujo prazo encerrou no dia 31/10/2017.
5. O responsável arrolado na fase interna foi devidamente comunicado e, diante da ausência de justificativas suficientes para elidir as irregularidades e da não devolução dos recursos, instaurou-se a tomada de contas especial.
6. No relatório (peça 13) , o tomador de contas concluiu que o prejuízo importaria no valor original de R$ 125.725,77, imputando-se a responsabilidade a Marcius Beltrão Siqueira, prefeito de Penedo/AL, no período de 1/1/2013 a 31/12/2016 e 1/1/2017 a 31/12/2020, na condição de gestor dos recursos. 
7. Em 14/12/2018, a Controladoria-Geral da União emitiu o relatório de auditoria (peça 14) , em concordância com o relatório do tomador de contas. O certificado de auditoria e o parecer do dirigente do órgão de controle interno concluíram pela irregularidade das presentes contas (peças 15 e 16) .
8. Em 27/12/2018, o ministro responsável pela área atestou haver tomado conhecimento das conclusões contidas no relatório e certificado de auditoria, bem como do parecer conclusivo do dirigente do órgão de controle interno manifestando-se pela irregularidade das contas e determinou o encaminhamento do processo ao Tribunal de Contas da União (peça 17) .
9. Na instrução inicial (peça 20) , datada de 3/4/2019, analisando-se os documentos nos autos, concluiu-se pela necessidade de realização de citação e audiência para as seguintes irregularidades: 
9.1. Irregularidade 1: não comprovação da boa e regular aplicação dos recursos federais repassados ao município de Penedo - AL, em face da omissão no dever de prestar contas dos valores transferidos, no âmbito do Programa Brasil Alfabetizado, vigência 24/9/2015 a 24/9/2017, cujo prazo encerrou-se em 31/10/2017.
9.1.1. Evidências da irregularidade: documento técnico presente na peça 7.
9.1.2. Normas infringidas: art. 37, caput, c/c o art. 70, parágrafo único, da Constituição da República Federativa do Brasil; art. 93, do Decreto-lei 200/1967; art. 66, do Decreto 93.872/1986; e item V da Resolução CD/FNDE 8, de 24/9/2015.
9.2. Débito relacionado ao responsável Marcius Beltrão Siqueira: 
	Data de ocorrência	Valor histórico (R$) 
	19/2/2016	125.725,77
9.2.1. Cofre credor: Fundo Nacional de Desenvolvimento da Educação.
9.2.2. Responsável: Marcius Beltrão Siqueira.
9.2.2.1. Conduta: não demonstrar a boa e regular aplicação dos recursos federais recebidos à conta do Programa Brasil Alfabetizado, vigência 24/09/2015 a 24/09/2017, em face da omissão na prestação de contas, cujo prazo encerrou-se em 31/10/2017.
9.2.2.2. Nexo de causalidade: a conduta descrita impediu o estabelecimento do nexo causal entre as possíveis despesas efetuadas com os recursos recebidos, no âmbito do Programa Brasil Alfabetizado, vigência 24/9/2015 a 24/9/2017, em afronta ao art. 37, caput, c/c o art. 70, parágrafo único, da Constituição da República Federativa do Brasil; art. 93, do Decretolei 200/1967; art. 66, do Decreto 93.872/1986; e item V da Resolução CD/FNDE 8, de 24/9/2015.
9.2.2.3. Culpabilidade: não há excludentes de ilicitude, de culpabilidade e de punibilidade; é razoável supor que o responsável tinha consciência da ilicitude de sua conduta; era exigível conduta diversa da praticada, qual seja, desincumbir-se do seu dever por meio da apresentação da prestação de contas no prazo e forma devidos.
10. Encaminhamento: citação.
10.1. Irregularidade 2: não cumprimento do prazo originalmente estipulado para prestação de contas do Programa Brasil Alfabetizado, cujo prazo encerrou-se em 31/10/2017. 
10.1.1. Evidências da irregularidade: documento técnico presente na peça 7.
10.1.2. Normas infringidas: art. 37, caput, c/c o art. 70, parágrafo único, da Constituição da República Federativa do Brasil; art. 93, do Decreto-lei 200/1967; art. 66, do Decreto 93.872/1986; e item V da Resolução CD/FNDE 8, de 24/09/2015.
10.1.3. Responsável: Marcius Beltrão Siqueira.
10.1.3.1. Conduta: descumprir o prazo originalmente estipulado para prestação de contas dos recursos federais recebidos à conta do Programa Brasil Alfabetizado, o qual se encerrou em 31/10/2017.
10.1.3.2. Nexo de causalidade: a conduta descrita impediu o estabelecimento do nexo causal entre as possíveis despesas efetuadas com os recursos recebidos, no âmbito do Programa Brasil Alfabetizado, vigência 24/9/2015 a 24/9/2017, em afronta ao art. 37, caput, c/c o art. 70, parágrafo único, da Constituição da República Federativa do Brasil; art. 93, do Decretolei 200/1967; art. 66, do Decreto 93.872/1986; e item V da Resolução CD/FNDE 52, de 11/12/2013.
10.1.3.3. Culpabilidade: não há excludentes de ilicitude, de culpabilidade e de punibilidade; é razoável supor que o responsável tinha consciência da ilicitude de sua conduta; era exigível conduta diversa da praticada, qual seja, desincumbir-se do seu dever por meio da apresentação da prestação de contas no prazo e forma devidos. 
11. Encaminhamento: audiência.
12. Em cumprimento ao pronunciamento da unidade (peça 22) , foram efetuadas citação e audiência do responsável, nos moldes adiante:
a)  Marcius Beltrão Siqueira - promovida a citação e audiência do responsável, conforme delineado adiante:
	Comunicação: Ofício 1434/2019 - SecexTCE (peça 24) 
Data da Expedição: 5/4/2019
Data da Ciência: 22/4/2019 (peça 25) 
Nome Recebedor: Maria Aparecida dos Santos
Observação: Ofício enviado para o endereço do responsável, conforme pesquisa (peça 23) na base de dados do sistema da Receita Federal, custodiada pelo TCU.
Fim do prazo para a defesa: 5/8/2019

13. Transcorrido o prazo regimental, o responsável Marcius Beltrão Siqueira, por intermédio de seu advogado, solicitou prorrogação de prazo (peça 26) e, posteriormente, apresentou sua defesa, datada de 2/8/2019 (peças 29 e 30) .
14. Em 15/10/2019, o FNDE comunicou (peça 33) a existência de documentação enviada pelo próprio responsável a título de prestação de contas intempestiva no SiGPC, conforme recibo desse sistema datado de 4/9/2019 (peça 33, p. 3) . 
15. Em decorrência, em nova instrução (peça 34) , em 13/12/2019, propôs-se diligência ao FNDE para a apresentação de Nota Técnica, quanto à prestação de contas intempestiva.
16. Em resposta, o FNDE apresentou através do Ofício 24833/2020 (peça 43) , de 28/9/2020, apenas o Parecer 17/2020 (peça 44) , que tratou da análise técnica e concluiu pela reprovação das contas, enquanto, com respeito à Nota Técnica (análise financeira) , informou que seria enviada posteriormente, após o atendimento pelo Banco do Brasil do envio de extratos da aplicação financeira dos recursos repassados.
17. Não obstante até a data desta instrução não tenha havido o encaminhamento da Nota Técnica pelo FNDE, considerando que foi possível a obtenção dos extratos da aplicação financeira direto no site do Banco do Brasil e as características desta TCE, optou-se por partir para sua análise e propositura de encaminhamento quanto ao mérito.
ANÁLISE DOS PRESSUPOSTOS DE PROCEDIBILIDADE DA IN/TCU 71/2012
Avaliação de Viabilidade do Exercício do Contraditório e Ampla Defesa
18. Verifica-se que não houve o transcurso de mais de dez anos desde o fato gerador sem que tenha havido a notificação do responsável pela autoridade administrativa federal competente (art. 6º, inciso II, c/c art. 19 da IN/TCU 71/2012, modificada pela IN/TCU 76/2016) , uma vez que o fato gerador da irregularidade sancionada ocorreu em 1/11/2017, haja vista que o vencimento do prazo para prestação de contas ocorreu em 31/10/2017, e o responsável foi notificado sobre a irregularidade pela autoridade administrativa competente conforme abaixo:
18.1. Marcius Beltrão Siqueira, por meio do ofício acostado à peça 8, recebido em 23/1/2018, conforme AR (peça 9) .
Valor de Constituição da TCE
19. Verifica-se, ainda, que o valor atualizado do débito apurado (sem juros) em 1/1/2017 é de R$ 131.961,77, portanto superior ao limite mínimo de R$ 100.000,00, na forma estabelecida conforme os arts. 6º, inciso I, e 19 da IN/TCU 71/2012, modificada pela IN/TCU 76/2016. 
OUTROS PROCESSOS/DÉBITOS NOS SISTEMAS DO TCU COM OS MESMOS RESPONSÁVEIS
20. Informa-se que foi encontrado processo no Tribunal com o mesmo responsável:
	Responsável
	Processos

	Marcius Beltrão Siqueira
	-Processo 009.553/2012-6 [TCE, encerrado, 'TCE contra o Sr. Marcius Beltrão Siqueira, Ex-prefeito de Penedo - Al. Utilização parcial dos recursos da contrapartida pactuada no Convênio Codevasf/Min 5.98.2002.022-00 (Siafi 470853) ']
Processo 002.423/2015-4 [TCE, encerrado, 'Convênio 5.01.05.0019-00 (Siafi 534644) . Objeto: implantação da segunda etapa de obras de macrodrenagens urbanas na Av. Engenheiro Joaquim Gonçalves']
-Processo 031.729/2015-0 [TCE, encerrado, 'Tomada de contas especial contra o Sr. Marcius Beltrão Siqueira (Prefeito do município de Penedo/AL) . Impugnação total de despesas do Convênio 196/2008 (Siafi 629376) firmado com o Ministério do Turismo. 'Festividades Juninas'']
-Processo 033.081/2014-0 [TCE, aberto, 'Tomada de Contas Especial contra os Srs. Marcius Beltrão Siqueira e Alexandre de Melo Toledo (ex-Prefeitos Municipais de Penedo / AL) . Não consecução dos objetivos pactuados no Convênio 0.00.05.0027/2000 (Siafi 530378) firmado com a Codevasf. 'Realização da 2ª etapa para ampliação das obras necessárias ao funcionamento do tratamento dos esgotos sanitários'']
-Processo 008.544/2015-8 [TCE, aberto, 'Tomada de Contas Especial contra o Sr. Marcius Beltrão Siqueira (ex-Prefeito de Penedo / AL) . Omissão no dever de prestar contas dos recursos do Programa de Apoio ao Transporte Escolar - Pnate/2008']
Processo 000.005/2021-5 [TCE, aberto, 'TCE instaurada pela Caixa Econômica Federal (mandatária na Subsecretaria de Planejamento, Orçamento e Administração - ME) em razão de Não comprovação da regular aplicação dos recursos repassados pela União, Contrato de repasse CR. 0241935-85, firmado com o/a Caixa Econômica Federal, Siafi/Siconv 608746, função Desporto e Lazer, que teve como objeto Construção de Quadras Poliesportivas no Município De Penedo AL (nº da TCE no sistema: 1203/2018) ']
-Processo 029.158/2019-2 [TCE, encerrado, 'Instaurada pela Caixa Econômica Federal Caixa, em razão da não consecução dos objetivos pactuados no Contrato de Repasse 265.315-91/2008, celebrado com o Município de Penedo/AL, tendo por objeto 'a reforma de praças', no município. A irregularidade está materializada pela infringência ao parágrafo único do art. 70 da Constituição Federal, ao art. 8° da Lei 8.443/92 e à cláusula 3 do Contrato de Repasse em tela. (Processo 00190.000540/2018-31) ']

21. A tomada de contas especial está, assim, devidamente constituída e em condição de ser instruída.
EXAME TÉCNICO
Defesa apresentada pelo responsável
22. Alega-se (peça 29) , em síntese, com respeito à omissão na prestação de contas da execução do PBA ciclo 2015, no município de Penedo/AL, que:
'a) não houve execução financeira do PBA ciclo 2015, tendo o recurso repassado mantido aplicado, não tendo sido gasto um centavo sequer;
b) o responsável não foi o ordenador de despesas, nem gestor do PBA ciclo 2015;
c) a omissão no dever de prestar contas resultou de uma falha organizacional do departamento responsável pelo acompanhamento e contabilidade do Programa, e apresenta declaração da técnica responsável, nesse sentido, datada de 2/8/2019 (peça 30) ;
d) a omissão decorreu de involuntária falha humana, não imputável ao justificante, a qual não causou prejuízo ao Erário.'
23. No sentido de afastar a penalidade inerente à omissão na prestação de contas e imputação de débito, a defesa cita precedentes do TCU de julgados pela regularidade com ressalvas (Acórdão 1217/2018-TCU-Plenário-Augusto Nardes, 8606/2016-2ª Câmara-Relator Vital do Rêgo) , pelo arquivamento, quando inexiste desembolso financeiro e execução física (Acórdão 642/2003-TCU-Plenário- Benjamin Zymler, emitido em processo de fiscalização) , e por posição contrária à apenação na ausência de dano ao erário, má-fé o de locupletamento (Acórdão 2305/2010-TCU-Primeira Câmara-Relator Marcos Bemquerer) .
24. Por fim, a defesa, por entender que não ocorreu má-fé, dolo ou culpa grave por parte do responsável, requer seja arquivada a tomada de contas especial.
Análise da defesa - não execução do PBA ciclo 2015 e recolhimento do recurso repassado
25. Os extratos bancários, apresentados pela defesa (peça 29, p. 5-6) , para a conta corrente 26697-3 fev/2016 e correspondente conta de investimentos fev e abr/2016, não permitiram concluir que os recursos não tiveram movimentação ao longo do tempo, tampouco houve reprogramação do valor, transferido para o exercício seguinte. Ademais, a defesa não menciona se houve o recolhimento do saldo aos cofres do FNDE e tampouco os extratos apresentados sinalizam nesse sentido.
26. Para suprir essas deficiências da defesa, realizou-se consulta à sistema interno do TCU, que custodia somente dados de conta corrente da base de dados do sistema RPG do Banco do Brasil (Sistema de Repasse de Recursos de Projetos de Governo) , para o período de 1/1/2014 a 19/1/2021. 
26.1. Essa consulta resultou um extrato de conta corrente (peça 47) , que evidencia início da movimentação em 19/2/2016, com o crédito da única ordem bancária (OB) de R$ 125.725,77, seguido de aplicação financeira desse valor, na mesma data, e finaliza as movimentações com pagamentos ao Ministério da Economia, em duas datas, 3/9/2019, R$ 149.141,24, e 4/9/2019, R$ 3,32.
27. Além desses pagamentos ao Ministério da Economia, houve apenas um débito de tarifa de extrato de R$ 2,60, ao que tudo indica relacionado com o pagamento retromencionado de R$ 3,32, muito provavelmente a título de ressarcimento ao FNDE pelo pagamento da tarifa.
27.1. Para certificar e validar esses pagamentos, lançados no extrato em favor do Ministério da Economia, realizou-se consulta ao SISGRU (Sistema de Gestão de Recolhimento da União) , cujos dois comprovantes obtidos (peça 49) atestam que, de fato, houve restituição do saldo da conta específica ao FNDE.
28. Como o extrato da conta corrente 26697-3 (peça 47) evidencia lançamentos de aplicação e resgate em conta de investimento, necessário se fez checar se saldo desta conta também foi zerado no mês de set/2019, quando ocorreu o recolhimento do saldo total da conta corrente para o FNDE. 
28.1. Dessa forma, procedeuse à obtenção do extrato da conta de investimento do mês de set/2019, disponível no Autoatendimento Setor Público, somente para os últimos cinco anos, diretamente no site do BB (autoatendimento.bb.com.br) , cuja consulta permitiu evidenciar que o saldo dessa conta também foi zerado.
29. Pelo exposto, pode-se afirmar que o recurso repassado no PBA ciclo 2015, cuja única OB no PBA ciclo 2015 (R$ 125.725,77, em 19/2/2016) , foi todo aplicado em conta de investimento, não foi utilizado na execução do programa e o saldo total foi recolhido aos cofres do FNDE (R$ 149.141,24, em 3/9/2019, e R$ 3,32, em 4/9/2019) , conforme extratos (peças 47 e 48) e comprovantes do SISGRU (peça 49) , em consonância com o art. 26-A da Lei 10.522, de 19 de Julho de 2002, que trata de convênio, mas por analogia, pode ser aplicado ao repasse PBA:
'§ 3º Para os convênios em que não tenha havido qualquer execução física nem utilização dos recursos, o recolhimento à conta única do Tesouro deverá ocorrer sem a incidência de juros de mora, mas com os rendimentos da aplicação financeira. (Incluído pela Lei nº 12.810, de 2013) '
Responsabilização do gestor
30. Em razão da não execução física do PBA ciclo 2015 e o recolhimento do saldo relativo ao total repassado, o débito inerente à citação foi afastado, não obstante, permanece a audiência do responsável pela omissão na apresentação da prestação de contas no prazo devido, em 31/10/2017, o qual ocorreu em sua gestão (2013/2016 e 2017/2020) , e consequente análise das justificativas apresentadas.
31. Incialmente, há que se pautar a jurisprudência vigente no TCU, a qual, em sentido amplo, estabelece que, instaurada a TCE e remetida ao TCU, deve haver julgamento do mérito, ainda que o débito não mais subsista. Nesse sentido, os seguintes enunciados da jurisprudência selecionada do TCU:
'Instaurada a tomada de contas especial e remetida ao TCU, o Tribunal deve julgar o mérito, ainda que o débito não mais subsista, não sendo cabível arquivá-la com base em ausência de pressuposto de constituição e de desenvolvimento válido e regular do processo (art. 212 do Regimento Interno do TCU) .' (Acórdão 10938/2016-TCU-Segunda Câmara-Relator Vital do Rêgo e 2.801/2017-TCU-1ª Câmara-Relator Bruno Dantas) 
'A inexistência de dano ao erário não é motivo para arquivamento, sem julgamento de mérito, de tomada de contas especial, devendo haver manifestação conclusiva do TCU sobre o emprego dos recursos públicos da União.' (Acórdão 10852/2018-TCU-Segunda Câmara-Relator Vital do Rêgo) 
32. No caso concreto, a prestação de contas intempestiva foi apresentada em 4/9/2019 (peça 33) , depois da citação/audiência, em 22/4/2019 (peça 25) . Nesse contexto, a jurisprudência consolidada do TCU é no sentido de que a intempestividade se converte em omissão propriamente dita e o julgamento deve ser pela irregularidade das contas, com aplicação de multa:
'A citação pelo TCU é o marco temporal a partir do qual a apresentação da prestação de contas não descaracteriza a omissão' (Acórdão 162/2019-TCU-Primeira Câmara, Relator Ministro Bruno Dantas) .
'A apresentação intempestiva de documentação comprovando a boa e regular aplicação dos recursos financeiros recebidos da União elide o débito, mas não afasta a omissão inicial do gestor, ensejando a irregularidade das contas com a aplicação de multa ao responsável.' (Acórdão 4838/2017-TCU-Segunda Câmara-Relator Marcos Bemquerer) 
'A apresentação intempestiva das contas poderá elidir o débito em face da comprovação da aplicação regular dos recursos. Todavia, ela não sana a irregularidade inicial do gestor  (omissão de prestar contas dos recursos recebidos) .' (Acórdão 4887/2015-TCU-Primeira Câmara-Relator Benjamin Zymler) 
33. Não obstante, a defesa apresentou em suas razões de justificativa, como atenuante, a declaração da técnica responsável pela apresentação da prestação de contas (peça 30) , a qual afirma que houve uma falha organizacional do setor de contabilidade. 
33.1. Nesse contexto, vale mencionar a Lei de Introdução às Normas do Direito Brasileiro, a qual no art. 22, aborda o contexto para interpretar as normas sobre gestão pública, nos seguintes termos:
'Art. 22.  Na interpretação de normas sobre gestão pública, serão considerados os obstáculos e as dificuldades reais do gestor e as exigências das políticas públicas a seu cargo, sem prejuízo dos direitos dos administrados.'
33.2. Nesse sentido, há previsão de que, quando uma atenuante justifique o atraso na prestação de contas, pode ser afastado o julgamento das contas pela irregularidade, conforme enunciado da jurisprudência selecionada do TCU:
'A apresentação extemporânea da prestação de contas, sem atenuantes que justifiquem o atraso, porém com elementos que comprovem a boa e regular aplicação dos recursos, permite a exclusão do débito, mas não elide a omissão inicial, cabendo o julgamento pela irregularidade das contas com aplicação de multa.' (Acórdão 1217/2019-TCU-Plenário-Relator Walton Alencar Rodrigues) (grifo nosso) 
34. Sendo assim, considerando a atenuante apresentada conjuntamente com a não execução do programa e a devolução do total do recurso repassado, propugnase pelo julgamento da presente tomada de contas especial pela regularidade com ressalvas, em consonância com os seguintes julgados do TCU:
'A intempestividade na apresentação da prestação de contas possibilita o julgamento das contas do responsável regular com ressalva, desde que afastado o débito, apresentados documentos comprobatórios da regularidade da gestão dos recursos repassados e exista justificativas plausíveis para a fato.' (Acórdão 9230/2011-TCU-Primeira Câmara-Relator-Raimundo Carreiro) 
'A devolução do valor total dos recursos recebidos mediante convênio, acrescidos dos rendimentos financeiros, exime o débito e permite o julgamento das contas do responsável pela regularidade com ressalvas, quando peculiaridades do caso concreto indicarem a presença de fatores adversos que interferiram no andamento do ajuste.' (Acórdão 2748/2011-TCU-Segunda Câmara-Relator-Ubiratan Aguiar) 
Prescrição da Pretensão Punitiva
35. Vale ressaltar que a pretensão punitiva do TCU, conforme Acórdão 1441/2016-TCU-Plenário, Relator Min. Benjamin Zymler, que uniformizou a jurisprudência acerca dessa questão, subordina-se ao prazo geral de prescrição indicado no art. 205 do Código Civil, que é de dez anos, contado da data de ocorrência da irregularidade sancionada, nos termos do art. 189 do Código Civil, sendo este prazo interrompido pelo ato que ordenar a citação, a audiência ou a oitiva do responsável.
36. No caso em exame, não ocorreu a prescrição, uma vez que a irregularidade sancionada ocorreu em 1/11/2017, e o ato de ordenação da citação ocorreu em 4/4/2019.
CONCLUSÃO
37. Marcius Beltrão Siqueira, responsável por gerir e prestar contas do PBA ciclo 2015, notificado pelo TCU pela omissão, apresentou a prestação de contas, intempestivamente, após a citação/audiência. 
38. Em sua defesa, declarou que não houve execução física do programa e que o recurso recebido foi aplicado e não gasto, e apresentou, como atenuante para a omissão, declaração da técnica responsável pela apresentação da prestação de contas (peça 30) , a qual firmou que houve uma falha organizacional do setor de contabilidade.
39. Nesse contexto, tendo em vista levantamento realizado na instrução, o qual constatou que todo o recurso repassado foi recolhido aos cofres do FNDE (peças 47 a 49) , foi considerada a atenuante apresentada, acatando-se a defesa do responsável, o que levou à proposição do julgamento pela regularidade com ressalvas.
PROPOSTA DE ENCAMINHAMENTO
40. Diante do exposto, submetemos os autos à consideração superior, propondo ao Tribunal:
a) julgar, com fundamento nos arts. 1º, inciso I; 16, inciso II; 18, inciso II, da Lei 8.443/1992, c/c os arts. 1º, inciso I, e 208 do Regimento Interno/TCU, regulares com ressalvas as contas do Sr. Marcius Beltrão Siqueira (CPF: XXX.534.324-XX) e dar-lhe quitação;
b) dar ciência da deliberação que vier a ser proferida ao município de Penedo - AL, ao Sr. Marcius Beltrão Siqueira (CPF: XXX.534.324-XX) , ao Fundo Nacional de Desenvolvimento da Educação e ao Assessor Especial do Controle Interno do FNDE, nos termos do Memorando-Circular 58/2018-Segecex, de 12/11/2018."
O Ministério Público junto ao TCU, representado pelo Procurador Sérgio Ricardo Costa Caribé, manifestou-se nos seguintes termos (peça 53) :
"Trata-se de Tomada de contas especial (TCE) instaurada pelo Fundo Nacional de Desenvolvimento da Educação (FNDE) em desfavor de Marcius Beltrão Siqueira, ex-prefeito do Município de Penedo/AL, em razão da omissão no dever de prestar contas dos recursos federais repassados ao município por meio do Programa Brasil Alfabetizado no exercício de 2015 (PBA ciclo 2015) (peça 13, p. 1, 2 e 4) .
2. No âmbito deste Tribunal, com base em instrução inicial dos autos (peças 20 a 21) , a Secretaria de Controle Externo de Tomada de Contas Especial (Secex-TCE) promoveu a citação de Marcius Beltrão Siqueira em razão de débito no montante histórico de R$ 125.725,77, decorrente da 'não comprovação da boa e regular aplicação dos recursos federais repassados ao município (...) em face da omissão no dever de prestar contas dos valores transferidos...', bem como sua audiência pelo 'não cumprimento do prazo originalmente estipulado para prestação de contas (...) , cujo prazo encerrou-se em 31/10/2017' (peça 24) .
3. Após análise das alegações de defesa oferecidas pelo responsável (peças 29 a 31) - complementada pelo exame das informações encaminhadas pelo FNDE sobre a prestação de contas apresentada pelo responsável (peças 33 a 45) -, a Secex-TCE propôs, entre outras medidas, julgar regulares com ressalva as contas de Marcius Beltrão Siqueira, com fundamento no art. 16, inciso II, da Lei 8.443/1992 (peças 50, p. 7; 51 e 52) .
4. Com as devidas vênias, dissinto da referida proposta e anuo apenas parcialmente às razões apresentadas pela unidade técnica. Conforme constatado pela Secex-TCE, 'o recurso repassado no PBA ciclo 2015,  (...) foi todo aplicado em conta de investimento, não foi utilizado na execução do programa e o saldo total foi recolhido aos cofres do FNDE (R$ 149.141,24, em 3/9/2019, e R$ 3,32, em 4/9/2019) , conforme extratos (peças 47 e 48) e comprovantes do SISGRU (peça 49) ' (peça 50, p. 5, grifos nossos) . Nesse sentido, concordo com o afastamento do débito inicialmente atribuído ao responsável.
5. A despeito disso, pelo que se infere dos autos, a prestação de contas foi encaminhada ao FNDE pelo responsável somente em 4/9/2019 (peças 33, p. 3, e 34, p. 2) , posteriormente a sua citação pelo Tribunal (peças 25, 26 e 32) .
6. Em se tratando de omissão no dever de prestar contas, a intempestividade só deverá ser relevada nas situações em que houver razões aceitáveis que justifiquem a impossibilidade de apresentar a prestação de contas no prazo determinado. Não seria demasiado relembrar que o Regimento Interno do TCU, em seu art. 209, § 4º, estabelece que, 'citado o responsável pela omissão (...) , bem como instado a justificar essa omissão, a apresentação posterior das contas, sem justificativa para a falta, não elidirá a respectiva irregularidade...'.
7. Importa observar que o ex-prefeito foi instado a apresentar justificativas plausíveis para o 'não cumprimento do prazo originalmente estipulado para prestação de contas do Programa Brasil Alfabetizado, cujo prazo encerrou-se em 31/10/2017' (peça 24, p. 2) . No entanto, limitou-se à infrutífera tentativa de transferir a responsabilidade por sua omissão ao setor de contabilidade da Prefeitura Municipal de Penedo/AL (peças 29, p. 6; e 30) . Convém destacar que o prazo para prestação de contas encerrou-se em 31/10/2017, durante o segundo mandato de Marcius Beltrão Siqueira (peças 3 e 13, p. 2) , a quem incumbia bem prestar contas dos recursos que lhe foram confiados.
8. Portanto, considerando que o responsável não apresentou razões suficientes para justificar sua omissão no dever de prestar contas, entendo cabível o julgamento pela irregularidade de suas contas com fundamento no art. 16, inciso III, alínea 'a', da Lei 8.443/1992, com a aplicação da multa do art. 58, inciso I, da mesma lei.
9. Ante o exposto, este membro do Ministério Público de Contas junto ao TCU manifesta-se pela irregularidade das contas de Marcius Beltrão Siqueira, com base no art. 16, inciso III, alínea 'a', da Lei 8.443/1992, e aplicação ao responsável da multa do art. 58, inciso I, da mesma lei."
Encerrada a etapa de instrução, o responsável protocolou as peças 54 e 55.
No primeiro documento, em resumo, reitera argumentos apresentados na sua defesa, corrobora as conclusões da unidade instrutora e cita excertos jurisprudenciais de casos em que apresentação extemporânea das contas resultou no julgamento das contas regulares com ressalvas.
No segundo, colaciona informações a respeito de índices relacionados à educação do município com a intenção de demonstrar que a inexecução do programa não afetou o rendimento escolar e o combate ao analfabetismo.
	É o Relatório.

Miguel Carlos Mendes de Barros (44461/OAB-DF) e outros, representando Marcius Beltrão Siqueira.

Procurador Sergio Ricardo Costa Caribé.

TOMADA DE CONTAS ESPECIAL. FUNDO NACIONAL DE DESENVOLVIMENTO DA EDUCAÇÃO. PROGRAMA BRASIL ALFABETIZADO. OMISSÃO NO DEVER DE PRESTAR CONTAS. CITAÇÃO. CONTAS PRESTADAS INTEMPESTIVAMENTE. NÃO UTILIZAÇÃO DOS RECURSOS. RESTITUIÇÃO DOS VALORES ACRESCIDOS DOS RENDIMENTOS. AFASTAMENTO DO DÉBITO. IRREGULARIDADE DAS CONTAS. MULTA.

TOMADA DE CONTAS ESPECIAL (TCE)

Secretaria de Controle Externo de Tomada de Contas Especial (SecexTCE).

Trata-se de tomada de contas especial (TCE) instaurada pelo Fundo Nacional de Desenvolvimento da Educação (FNDE) em desfavor de Marcius Beltrão Siqueira, ex-prefeito do município de Penedo/AL (gestões 2013/2016 e 2017-2020) , em razão de omissão no dever de prestar contas dos recursos recebidos no âmbito do Programa Brasil Alfabetizado (PBA BRALF) , vigência 24/9/2015 a 24/9/2017, que tinha por objeto "promover a superação do analfabetismo entre jovens com 15 anos ou mais, adultos e idosos e contribuir para a universalização do ensino fundamental no Brasil".
Foram repassados R$ 125.725,77 no âmbito do programa, por meio da ordem bancária 2016OB806406, com crédito em conta corrente em 19/2/2016. Os recursos foram aplicados em conta investimento.
Na fase interna da TCE, o órgão concedente concluiu pela impugnação total das despesas devido à omissão da prestação de contas, cujo prazo se encerrou em 31/10/2017. O Controle Interno anuiu a esse posicionamento.
No âmbito do TCU, o responsável foi regularmente citado em 22/4/2019 em razão da "não comprovação da boa e regular aplicação dos recursos federais repassados ao município de Penedo - AL, em face da omissão no dever de prestar contas dos valores transferidos, no âmbito do Programa Brasil Alfabetizado". No mesmo ato, promoveu-se audiência do responsável em razão do "não cumprimento do prazo originalmente estipulado para prestação de contas do Programa Brasil Alfabetizado".
O responsável apresentou defesa perante o TCU em 2/8/2019. Além disso, em 15/10/2019, o FNDE comunicou a existência de documentação enviada pelo próprio responsável a título de prestação de contas intempestiva, com recibo datado de 4/9/2019.
Importa ainda mencionar que em 3/9/2019 e 4/9/2019 houve restituição do saldo total existente na conta corrente específica ao FNDE (R$ 149.141,24 em 3/9/2019, e R$ 3,32 em 4/9/2019, conforme extratos às peças 47 e 48) .
Em sua análise de mérito, a secretaria especializada concluiu que a restituição dos valores acrescidos dos rendimentos da aplicação financeira, em analogia ao art. 26-A, § 3°, da Lei 10.522/2002, afasta o débito inicialmente imputado ao responsável. Quanto à audiência, considera existirem circunstâncias atenuantes que possibilitam acolher a defesa do responsável e julgar as suas contas regulares com ressalvas, a despeito da intempestividade.
O MPTCU divergiu parcialmente das conclusões. Em que pese concordar com o afastamento do débito, pondera que a prestação de contas ocorreu apenas após a citação do responsável e que não foram apresentadas justificativas aceitáveis, razão pela qual manifesta-se pela irregularidade das contas com aplicação da multa prevista no art. 58, inciso I, da Lei 8.443/1992.
Estou de acordo com as conclusões do parquet, razão pela qual incorporo os fundamentos apresentados às minhas razões de decidir.
Com efeito, a restituição ao FNDE dos valores repassados ao município acrescidos dos rendimentos no período tem o condão de afastar o débito atribuído ao ex-prefeito.
Contudo, entendo que os argumentos apresentados são insuficientes para justificar a omissão, o que implica no julgamento pela irregularidade das contas e aplicação da multa preconizada no art. 58, inciso I, da Lei 8.443/1992, consoante jurisprudência majoritária desta Corte de Contas.
De acordo com a Lei 8.443/1992:
"Art. 16. As contas serão julgadas:
 (...) 
III - irregulares, quando comprovada qualquer das seguintes ocorrências:
 (...) 
a) omissão no dever de prestar contas;"
O art. 209, inciso I, do RITCU, replica o dispositivo legal. Já o § 4º do art. 209 do Regimento preceitua:
"§ 4º Citado o responsável pela omissão de que trata o inciso I, bem como instado a justificar essa omissão, a apresentação posterior das contas, sem justificativa para a falta, não elidirá a respectiva irregularidade, podendo o débito ser afastado caso a documentação comprobatória das despesas esteja de acordo com as normas legais e regulamentares e demonstre a boa e regular aplicação dos recursos, sem prejuízo de aplicação da multa prevista no inciso I do art. 268."
Sobre a aplicação desse dispositivo, relembro que no âmbito do processo TC Processo 008.994/2015-3 defendi a tese de que, com o advento da Lei Complementar 135/2010 (Lei da Ficha Limpa) , o contexto fático e jurídico no qual a regra contida no art. 209, § 4º, do RI/TCU, foi criada teria se alterado substancialmente.
Nessa conjuntura, a apresentação da prestação de contas após a citação pelo Tribunal, desde que comprovada a boa e regular aplicação dos recursos públicos, possibilitaria julgar regulares com ressalva as contas do responsável, sem óbice de aplicar-lhe a multa prevista no art. 58, inciso II, da Lei 8.443/1992, em razão da intempestividade.
Contudo, a tese que defendi não foi acolhida, mantendo-se o posicionamento anterior no sentido de que a omissão no dever de prestar contas é causa suficiente para o julgamento pela irregularidade das contas, nos termos do art. 16, inciso III, alínea "a", da Lei 8.443/1992, consoante restou decidido no Acórdão 1217/2019-TCU-Plenário.
Especificamente quanto às justificativas apresentadas, o responsável informa que a omissão resultou de uma falha organizacional do setor de contabilidade da prefeitura, uma vez que não houve execução financeira e/ou física do mencionado programa. Nesse sentido, apresentou uma declaração do responsável pelo acompanhamento e contabilidade do programa, datada de 8/9/2019. Arrematou que a omissão decorreu de falha humana involuntária, não imputável ao ex-prefeito e que não causou prejuízo ao erário.
Embora a Resolução-FNDE 8/2015 atribua à Entidade Executora (EEx) indicar um gestor local responsável por coordenar o desenvolvimento do Programa em sua esfera de atuação, função vedada ao prefeito municipal, as regras de prestação de contas preconizadas no ato normativo atribuem à própria EEx as obrigações de prestação de contas, o que, em última instância, insere-se no dever de supervisão do mandatário municipal.
Assim, perfilho das conclusões do parquet de que o prefeito busca transferir a responsabilidade pela prestação de contas ao setor de contabilidade da prefeitura, o que não afasta a sua responsabilidade, diante do seu dever de supervisão.
Além disso, importa enfatizar que o prazo para prestação de contas se encerrou em 31/10/2017, tendo sido o responsável notificado pelo FNDE, em 17/11/2017, para apresentação de justificativas ou recolhimento do débito.
Contudo, somente após a citação pelo Tribunal de Contas da União, em 22/4/2019, o responsável adotou medidas para a restituição dos recursos.
Por fim, anoto que, após o parecer do MPTCU, o responsável acostou duas peças aos autos (peças 54 e 55) .
No primeiro documento, em resumo, reitera argumentos apresentados na sua defesa, corrobora as conclusões da unidade instrutora e cita excertos jurisprudenciais de casos em que apresentação extemporânea das contas resultou no julgamento das contas regulares com ressalvas.
No segundo, colaciona informações a respeito de índices relacionados à educação do município com a intenção de demonstrar que a inexecução do programa não afetou o rendimento escolar e o combate ao analfabetismo.
Entendo que as informações apresentadas nesse documento não modificam o juízo sobre a matéria. Por certo existem precedentes que destoam da jurisprudência majoritária deste Tribunal. 
Contudo, a questão foi discutida e restou decidida no Acórdão 1217/2019-TCU-Plenário que citei alhures. Nesse sentido, embora possua entendimento distinto, curvo-me à decisão tomada pelos meus pares sobre a matéria.
Quantos aos motivos da mora, considero que foram devidamente enfrentados ao longo deste voto e considerados insuficientes para afastar a responsabilização do ex-Prefeito.
Por fim, acerca das informações relativas ao rendimento escolar e ao combate ao analfabetismo, elas não repercutem no juízo sobre a omissão. Além disso, inviável extrair uma conclusão segura acerca desses dados, pois o contra-argumento é o de que a situação poderia ser melhor caso o prefeito tivesse aplicado os recursos recebidos. 
Como este processo versa sobre a omissão, ou a extemporaneidade, na apresentação de contas, não está em discussão o atingimento dos objetivos do programa, até mesmo porque ele sequer foi executado.
Desse modo, diante da intempestividade na prestação de contas, não resta outra medida a não ser julgar irregulares as contas do responsável, com fundamento no art. 16, inciso III, alínea "a", da Lei 8.443/1992, c/c o § 4º do art. 209 do RITCU, aplicando-lhe, também, a multa preconizada no art. 58, inciso I, da mencionada lei, que fixo em R$ 3.500,00.
Ante o exposto, voto por que o Tribunal adote o Acórdão que ora submeto à deliberação deste Colegiado.
TCU, Sala das Sessões Ministro Luciano Brandão Alves de Souza, em 30 de março de 2021.
Ministro BRUNO DANTAS 
Relator